【裁判字號】    98,消債抗,65
【裁判日期】    980317
【裁判案由】    更生事件之抗告
【裁判全文】
臺灣臺南地方法院民事裁定            98年度消債抗字第65號
抗  告  人  甲○○
上列抗告人因聲請更生事件，對於民國98年2月2日本院97年度消
債更字第681號裁定提起抗告，本院裁定如下：
    主  文
抗告及保全處分之聲請均駁回。
抗告程序費用新臺幣壹仟元由抗告人負擔。
    理  由
一、抗告意旨略以：
  (一)抗告人並非拒絕提出其財產關係文件，是因為舊存摺己遺失
    ，向銀行詢問的結果是銀行不願再次提供抗告人帳戶的往來
    紀錄，並告知抗告人都已紀錄在銀行存摺內，抗告人並非惡
    意隱瞞財產關係文件，原審所認顯與實情不符。
  (二)原審所稱，抗告人與房貸銀行訂定自用住宅特別條款，惟抗
    告人於接獲補正通知時，曾與國泰人壽保險公司行員連絡，
    其臺南分行行員向抗告人告知其沒有決定權限，請抗告人向
    高雄分行聯絡，惟高雄分行事後，又告知抗告人其是在臺南
    辦理房貸所以應向臺南分行處理，而後臺南分行卻一直不願
    意正面回應，還告訴抗告人：「既然已經聲請更生，就不用
    再跟銀行協商了」，所以抗告人才無法向法院補正，而後抗
    告人也有跟銀行行員連絡，銀行行員卻一直虛以委蛇，故抗
    告人才無法給法院明確的答覆。
  (三)抗告人與配偶婚前就已經一起經營外燴的生意，會買車子也
    是因為工作上需要，且外繪生意有時需要到外縣市或者是鄉
    下地方，需要運載器具跟員工，所以時常需要用車，原審所
    稱，該汽車並非聲請人與配偶辦理外燴之生財工具，顯然並
    未考量抗告人之實際狀況而草率論斷，再者，因為抗告人女
    兒是殘障人士的關係，所以抗告人不用繳納牌照稅，並非如
    原審所稱還要支付高額稅金，且若抗告人之女兒有任何的突
    發狀況，抗告人必須要馬上趕到高雄，再加上之前抗告人與
    醫院有配合，每個星期五需到高雄接女兒回家，星期天再送
    她回高雄的醫院，故汽油費才會如此高，但以抗告人女兒之
    精神狀況，若是用其他交通工具接送，恐有危險，因之前已
    有前車之鑑，抗告人不敢掉以輕心，抗告人並非私心想保留
    自己之財產，實在是因為生活上有需要，且聲請人的汽車目
    前價值不高，就算變賣也賣不到高價。
  (四)抗告人與配偶現在年紀都已步入中年，抗告人因為謀生不易
    ，與配偶所經營的外燴生意又因為適逢景氣不佳，經濟衰退
    ，生意也大不如前，且抗告人與配偶都是自己經營，因為規
    模很小所以也沒有辦法長期僱用員工幫忙，只有在會場時才
    會僱用兼職人員幫忙，而抗告人配偶每月給抗告人的薪水會
    因為生意的淡旺季而受影響，有時淡季時整個月都沒有外燴
    生意，根本沒有收入，抗告人就算想要努力工作，也因為現
    實環境影響而受限，若無收入，抗告人根本沒有辦法維持家
    庭支出，更遑論要清償所積欠債務。
  (五)抗告人與配偶都已屆中年，且收入來源不穩定，如果連房子
    都被拍賣，那每個月還要另外支付租金租賃房屋，抗告人因
    為工作關係，所以需要有地方堆放外燴所需使用之器具，亦
    必需租賃空間較大之房屋，相對地租金也會增加，以抗告人
    目前之房貸金額觀之，應該比在外面租賃房屋還要便宜，原
    審所認，抗告人若將房子賣出可以償還房貸債務…等語，實
    與常理相悖。
  (六)抗告人女兒因為是中度殘障，所以領有殘障給付，亦因罹患
    精神分裂症，而需要住院治療，然抗告人女兒是因為12年前
    遭受強暴導致精神狀況出問題，但抗告人為了讓女兒康復所
    以才送她到高雄之醫院，抗告人因為一開始不知道可以請領
    殘障給付，所以醫療費用負擔相當沉重，後來到高雄住院治
    療，每個月尚要給女兒零用錢讓她購買生活用品，尚需負擔
    抗告人女兒之健保費、國民年金…等費用，原審僅認定抗告
    人女兒領有殘障給付，抗告人應不需給付扶養費，顯與實情
    不符等語，為此依法提起抗告，請求廢棄原裁定等語。
二、按債務人對於金融機構因消費借貸、自用住宅借款、信用卡
    或現金卡契約而負債務，在聲請更生或清算前，應提出債權
    人清冊，以書面向最大債權金融機構請求協商債務清償方案
    並表明共同協商之意旨，消費者債務清理條例第151 條第1
    項定有明文。次按債務人與金融機構協商成立者，不得聲請
    更生或清算，但因不可歸責於己之事由，致履行顯有重大困
    難者，不在此限；本條例施行前，債務人依金融主管機關協
    調成立之中華民國銀行公會會員辦理消費金融案件無擔保債
    務協商機制與金融機構成立之協商，準用前項之規定，消費
    者債務清理條例第151 條第5 項、第6 項分別定有明文。又
    聲請更生或清算不合程式或不備其他要件者，法院應以裁定
    駁回之，但其情形可以補正者，法院應定期間先命補正，復
    為同條例第8 條所明定。
三、本件抗告人聲請更生，主張其每月收入15,000元，扣除每人
    每月最低生活費、小孩趙珮君扶養費、房貸費用，已不足支
    付協商條件15,493元等情。惟依消費者債務清理條例第151
    條第5、6項規定：「債務人與金融機構協商成立者，不得聲
    請更生或清算。但因不可歸責於己之事由，致履行顯有重大
    困難者，不在此限。本條例施行前，債務人依金融主管機關
    協調成立之中華民國銀行公會會員，辦理消費金融案件無擔
    保債務協商機制與金融機構成立之協商，準用前項之規定。
    」所謂因不可歸責於己之事由，致履行顯有重大困難之情形
    ，應係指聲請人與最大債權金融機構協商成立後，債務人之
    經濟狀況、生活等客觀事實有顯著變動者而言，亦即債務清
    償方案成立後，固由債務人按其條件履行，惟須於其後發生
    情事變更，在清償期間因不可歸責於己之事由，而有收入或
    收益不如預期或支出增加之情形，致該還款方案履行困難甚
    或履行不能，始能聲請更生或清算。此項規定旨在避免債務
    人任意毀棄已成立之協商，濫用更生或清算之裁判上債務清
    理程序，況該債務清償方案係經當事人行使程序選擇權所為
    之債務清理契約，債務人自應受該還款協議所拘束。經查：
  (一)本件抗告人於95年8月21日與最大債權人國泰世華銀行等金
    融機構成立協商，每月清償15,493元，有協議書及無擔保債
    務還款計畫書在卷，則抗告人於同意協商之清償條件時，即
    已考量其自身清償還款能力，況抗告人自協商成立時起至96
    年11月份均正常繳款，至97年1月始毀諾，已履行15期，此
    有國泰世華銀行陳報狀（原審卷第184頁）可憑，足認抗告
    人應有能力負擔協商條件。
  (二)抗告人主張每月收入15,000元，然查，抗告人目前收入皆係
    陪同其配偶辦理外燴時，其配偶每月給付15,000元之薪資，
    惟其配偶未辦理營利事業登記，故國稅局年度綜合所得稅各
    類所得資料清單未能載明，亦無勞工保險局之投保資料，且
    抗告人未能舉證以實其說，已非無疑。又抗告人於抗告狀陳
    述其配偶每月給予抗告人之薪資會因為生意之淡旺季而受影
    響，有時遇到淡季時，整個月都沒有外燴生意，根本沒有收
    入，無法維持家務，更遑論清償債務等語，惟遇到淡季時，
    收入可能會減少，相對地，遇到旺季時，收入亦較平常更為
    豐厚，故以旺季時較豐厚之收入填補淡季時較微薄之收入，
    亦為常理，是以，抗告人之抗辯，顯不足採。
  (三)又查，抗告人於財產收入狀況說明書中自陳聲請前二年內必
    要支出為個人基本生活費用再加上每月給付其小孩趙珮君撫
    養費用，是抗告人於債務協商期間其家庭支出並未有重大變
    化，其財產亦無明顯減少，亦可認定。
  (四)此外，抗告人於95年8月21日與無擔保借款協商成立時，既
    已考量其本身收入、支出狀況以決定還款之金額是否為其所
    能負擔，而抗告人所主張每月收入扣除生活必要費用，已不
    足支付協商月付款之情形，既為協商當時已存在之事實，而
    非協商成立後始發生之情事，聲請人仍願意以每月還款
    15,493元之條件與債權銀行達成協商合意，顯見其前述主張
    ，尚有可疑，已難憑信，且抗告人所執之事由又為協商時即
    已存在之事實，據為毀諾且不可歸責於己之理由，亦非可採
    。更何況，依誠實信用原則，抗告人既與債權銀行達成協商
    合意，自當依約履行，縱抗告人為償還債務，必須經歷履行
    期間較不寬裕之經濟生活，然此乃抗告人於負擔債務時即得
    預見，抗告人更應樽節開支，戮力還款，自不得於與金融機
    構成立協商後，又率爾聲請依更生程序清理其債務。
  (五)抗告人每月尚需負擔房貸費用等情。然查，房貸名目上雖為
    債務，然實質而言債務人藉由每期繳交貸款，逐期累積個人
    資產，而債務人於經濟困頓之際，應選擇適度對其資產加以
    處分以減輕債務而非反倒有累積資產行為，則相對於其他各
    債權人而言亦有不公平之處，亦徒增債務人負擔且本件房貸
    借款名義人亦非債務人。又人民安居並不以居住於自有住宅
    為必要，租屋居住亦為目前社會眾多經濟狀況無力負擔購屋
    支出之人的安居方式，且因租屋支出並得為所得稅之扣減額
    ，故租屋居住毋寧是自認經濟負擔沉重之人減輕負擔的另一
    種生活方式。因此，債務人若將該房地變賣清償債務後，其
    雖增加租屋支出（租屋支出應計入每月個人基本生活費中）
    ，但亦同時減少貸款支出。因此抗告人對於原審之指摘，顯
    非足採。
  (六)抗告人主張其須給付其女兒趙珮君扶養費用云云。惟查，抗
    告人女兒趙珮君患有精神分裂症，此有97年6月27 日高雄市
    立凱旋醫院診斷書可憑，且其自96年4月27日起至97年7月15
    日止，於高雄市立凱旋醫院所支出之醫療費用為52,930元，
    平均每月為3,780元，亦有高雄市立凱旋醫院中華民國97年7
    月22日高市凱醫成字第0970004385號函、高雄市立凱旋醫院
    費用證明書可證，因此趙珮君雖為已成年人，但有受扶養之
    必要，又趙珮君每月領有殘障給付4,000元，扶養費用之負
    擔應可獲得相當之減輕。依民法第1114條意旨觀之，父母對
    於直系血親卑親屬亦負有扶養義務，雖抗告人稱述其配偶郭
    文隆亦負有相當債務，然就抗告人與其配偶之債務相較之下
    ，抗告人之配偶仍擁有較強之經濟能力，是以，抗告人因需
    償還其無擔保債務，致其經濟能力較差，亦非不得由經濟能
    力較佳之配偶郭文隆對其女兒負擔較多之扶養費用，故抗告
    人主張其每月需負擔對女兒之扶養費，並非必要。
  (七)綜參以上各情，抗告人於履行協商債務清償期間，其財產收
    入並無減少，其家庭支出又無減少之情況下，已難謂聲請人
    有何履行顯有重大困難之情事存在，且聲請人所提出之證據
    ，亦不足以證明其確有「因不可歸責於己之事由致履行顯有
    重大困難」之情形，自與消費者債務清理條例第151條第5項
    之要件，顯有未合。
四、末按債務清償方案既係經當事人於本條例施行前行使選擇權
    所合意成立之債權契約，債務人自應受該成立之契約所拘束
    ，如認該協商成立之清償方案其後有不適當履行之情形，仍
    應誠實面對債務，再循本條例所定之協商機制，誠意向債權
    人協商謀求更合理之清償方案，而非輕率毀諾，逕為聲請更
    生清理程序。查聲請人既於本條例施行前與債權人國泰世華
    銀行等銀行成立協商，每月償還15,493元，且已依協商方案
    履行，如事後有履行不便之情形，認清償方案應予適當調整
    ，非不可經由本條例所規定之協商程序，再與債權人重新協
    商，訂定適當可行之清償方案。且參以，97年5月中華民國
    銀行公會決議，金融機構就曾經參加95年度債務協商毀諾客
    戶提供「個別協商一致性方案」及對有繳款困難之債務協商
    持續履約客戶提供「變更債務協商協議書方案」等語，是認
    聲請人自當循此途徑以求解決，方符合本條例兼顧保障債權
    人公平受償及重建復甦債務人經濟生活之立法目的，況且，
    聲請人業已履行13期，債務總額亦有減少許多，倘能與金融
    機構再次成立協商，非不能降低每月之還款金額，是以，抗
    告人率予毀諾，逕為聲請本件更生，亦有不當。
五、綜上所述，本院綜合前述抗告人財產收入及固定生活必要支
    出以觀，抗告人於97年1月毀諾前後，並無收入減少及支出
    增等財產狀況重大變動，自亦無有何不可歸責於己之事由，
    致履行顯有重大困難之情事存在，即與消費者債務清理條例
    第151條第5項所規定：【不可歸責於己之事由】及【履行顯
    然有重大困難】之要件，均有未合。從而，抗告人於消費者
    債務清理條例施行前，既已與金融機構之債權人依金融主管
    機關協調成立之中華民國銀行公會會員辦理消費金融案件無
    擔保債務協商機制成立協商，其聲請更生，顯然違背前揭條
    例第151條第6項準用同條第5項前段之規定，且上開欠缺又
    屬無從補正，自應予駁回其更生之聲請。又法院既駁回抗告
    人更生之聲請，故抗告人另行於本院聲請保全處分，亦無必
    要，併同駁回之。
六、據上論結，本件抗告為無理由，依消費者債務清理條例第15
    條，民事訴訟法第495條之1第1項、第449條第1項、第95條
    、第78條，裁定如主文。
中    華    民    國    98    年    3     月    17    日
                  民事第二庭    審判長法  官  林念祖
                                      法  官  王國忠
                                      法  官  侯明正
以上正本係照原本作成
本件不得再抗告。
中    華    民    國    98    年    3     月    17    日
                                      書記官  程欣怡


司法院資訊處製作；財團法人民間司法改革基金會備份。
